【裁判字號】    96,上更(一),509
【裁判日期】    970429
【裁判案由】    偽造文書
【裁判全文】
臺灣高等法院臺南分院刑事判決     96年度上更(一)字第509號
上  訴  人  臺灣雲林地方法院檢察署檢察官
被      告  丙○○
被      告  甲○○
上列上訴人因被告偽造文書案件，不服臺灣雲林地方法院95年度
訴字第323號中華民國95年11月17日第一審判決（起訴案號：臺
灣雲林地方法院檢察署94年度偵字第5007號），提起上訴，判決
後經最高法院發回更審，本院判決如下：
    主  文
上訴駁回。
    理  由
壹、本件公訴意旨略以：被告丙○○為「節省」其所有車牌號碼
    YN-4363號自小客車（以下簡稱系爭小客車）之相關稅賦，
    竟於民國92年8月12日前數日，以新臺幣（下同）10,000元
    之代價，向被告甲○○取得其兄長乙○○之國民身分證、中
    華民國身心殘障手冊（以下簡稱殘障手冊）、印章，而與被
    告甲○○共同基於使交通部公路總局嘉義區監理所雲林監理
    站（以下簡稱雲林監理站）不知情之承辦人員將不實資料登
    載於公務上所執掌文書之犯意聯絡，由被告丙○○委託鑫長
    興汽車有限公司（以下簡稱鑫長興公司）不知情之代辦人員
    ，於92年8月12日（起訴書誤載為20日）前往雲林監理站，
    在汽（機）車過戶登記書，簽署「乙○○」字樣並蓋上「乙○○」印文，而向該監理站持以行使，以申請辦理變更系爭
    小客車之車主為乙○○，致使該監理站承辦人員將「車號YN
    -4363號之車主為乙○○」等不實事項，登載於職務上所掌
    之「汽車所有人異動歷史」電腦檔上，且據以核發載有系爭
    小客車車主係乙○○等不實事項之汽車行車執照1枚，足以
    生損害於乙○○及交通監理機關有關行照核發管理作業及車
    籍管理之正確性，因認被告丙○○、甲○○共同涉犯刑法第
    216條、第210條行使偽造私文書罪嫌，及同法第214條之使
    公務員登載不實公文書罪嫌云云。
貳、證據能力部分：
    被告甲○○、丙○○及辯護人對檢察官所舉書面供述證據，
    於審判程序同意作為證據，本院審酌該等書面陳述作成時之
    情況，認為適當，依刑事訴訟法第159條之5第1項之規定，
    認有證據能力。
參、實體部分：
一、按犯罪事實應依證據認定之，無證據不得認定犯罪事實；被
    告或共犯之自白，不得作為有罪判決之唯一證據，仍應調查
    其他必要之證據，以察其是否與事實相符，刑事訴訟法第15
    4條第2項、第156條第2項分別定有明文。又檢察官就被告犯
    罪事實，應負舉證責任，並指出證明之方法，因此，檢察官
    對於起訴之犯罪事實，應負提出證據及說服之實質舉證責任
    ，倘其所提出之證據，不足為被告有罪之積極證明，或其指
    出證明之方法，無從說服法院以形成被告有罪之心證，基於
    無罪推定之原則，自應為被告無罪判決之諭知，最高法院著
    有92年臺上字第128號判例要旨可資參照。而告訴人之告訴
    ，係以使被告受刑事訴追為目的，是其陳述是否與事實相符
    ，仍應調查其他證據以資審認；必被害人所述被害情形，無
    瑕疵可擊，且就其他方面調查，又與事實相符，始足據為有
    罪判決之基礎，最高法院52年臺上字第1300號判例要旨、同
    院81年度臺上字第3539號判決要旨對告訴人（被害人）指訴
    內容對被告有罪之證明力強度，闡釋甚明。
二、檢察官認定被告等二人涉有上開罪嫌，無非以被告丙○○於
    警詢及檢察官偵查中坦承犯罪事實，及告訴人乙○○於94年
    9月12日之警詢筆錄、證人乙○○於94年12月20日在檢察官
    面前之具結證述筆錄之指訴，並舉雲林監理站94年6月23日
    嘉監雲字第0940007278號函文、告訴人乙○○向雲林監理站
    投訴之存證信函、系爭小客車汽（機）車過戶登記書、汽車
    車籍查詢表、汽車車主歷史查詢表及公路監理業務通信地址
    申請書、告訴人乙○○之殘障手冊影本各1份為證。
三、惟查被告丙○○於警訊及偵查中雖坦承有借用乙○○名義過
    戶之事實，然堅決否認有何行使偽造私文書及使公務員豋載
    不實之犯行，並辯稱: 伊與乙○○只見過一次，就是為了要
    車子過戶登記的事；乙○○之國民身分證、殘障手冊是甲○○拿給他的，乙○○同意他將系爭小客車過戶登記在他名義
    下，他拿給甲○○10,000元，其中5,000元是要給乙○○的
    。乙○○確實同意以10,000元之代價，讓其將系爭小客車借
    名登記在他名義下，車輛過戶之文件並非其所偽造，其主觀
    上亦無使公務員登載不實之故意等語。公訴意旨認被告丙○○於警訊及偵查中坦承前揭犯罪事實，誠有誤會。被告甲○○對於前揭犯罪事實，坦承有收到被告丙○○之10,000元及
    將乙○○之國民身分證、殘障手冊等證件交予被告丙○○，
    至其有無經乙○○之同意，不但先後答話反反覆覆，同一句
    答訊時亦前後矛盾，無法知其真意。
四、系爭小客車為被告丙○○所有，被告丙○○為節省稅捐，交
    付10,000元與被告甲○○，取得乙○○之國民身分證、殘障
    手冊及印章後，轉交鑫長興公司之代辦人員，委託其辦理系
    爭小客車過戶登記，不知情之代辦人員在汽（機）車過戶登
    記書上填載被告丙○○將系爭小客車過戶與乙○○之事項，
    並於「新車主名稱」欄簽署「乙○○」字樣並蓋上「乙○○
    」印文，同日在公路監理業務通信地址申請書上填載增設被
    告丙○○原住所雲林縣北港鎮○○路441巷11號為通信地址
    ，並於「申請人」欄簽署「乙○○」字樣並蓋上「乙○○」
    印文後，於92年8月12日由不知情之代辦人員向雲林監理站
    辦理過戶登記手續，系爭小客車於同日自被告丙○○名下過
    戶登記於乙○○名下；被告丙○○於同年月20日復持上開公
    路監理業務通信地址申請書，向雲林監理站申請增設系爭小
    客車之公路監理業務通信地址為雲林縣北港鎮○○路441巷1
    1號等事實，業據證人甲○○證述明確，核與被告丙○○於
    本院前審審理時之供述相符，並有雲林監理站94年6月23日
    嘉監雲字第0940007278號函文1份，及函附之汽（機車）過
    戶登記書、公路監理業務通信地址申請書、汽車車籍查詢表
    、汽車車主歷史查詢表、汽車異動歷史查詢表、汽車變更歷
    史查詢表及乙○○之殘障手冊影本各一份等件附卷可佐。被
    告丙○○於92年8月12日將系爭小客車登記至乙○○名義下
    ，並於同年月20日將公路監理業務通信地址變更為其先前住
    所等情，堪以認定為真實。
五、經查，被告甲○○於原審審理時以證人身分具結證述之內容
    與其在原審準備程序中所為之供述，就有關以下各有關問題
    ，被告甲○○前後供述一再反覆、迴避，差異甚大，且相互
    矛盾，無法知其真意，已如前述。復查被告甲○○曾因幻覺
    、吸膠、喝酒、情緒不穩、及破壞行為等問題，於民國89年
    間兩度至行政院衛生署嘉南療養院住院治療，有該療養院97
    年1月16日嘉南般字第0970000239號函附本院卷（第61頁）
    可稽，再參酌其上揭反反覆覆之供述，其精神狀態明顯異於
    常人，故實無從由被告甲○○證述之內容中直接證明事實之
    真相為何，亦難憑被告甲○○之供述及證言據為其本身或被
    告丙○○論罪之依據。
    其有無向乙○○說明借用國民身分證及殘障手冊之目的，
      係要讓丙○○辦理汽車過戶？抑或向乙○○佯稱是自己要
      買車？
    乙○○究有無同意將國民身分證及殘障手冊交與甲○○？
    有無同意丙○○將系爭小客車登記予伊名下？
    甲○○究係向丙○○表示乙○○同意更名登記，抑或係趁
      乙○○運動時偷取證件供丙○○辦理過戶？
    丙○○交還證件後，甲○○究係將證件交還乙○○配偶抑
      或乙○○本人等等關鍵問題。
六、依上項說明，雖無從由被告甲○○證述之內容直接證明事實
    之真相為何，但非不得由以下之情況證據，推論而得知被告
    丙○○、甲○○確曾取得告訴人乙○○之同意，將系爭汽車
    辦理過戶在乙○○之名下。
(一)、告訴人乙○○曾於90年2月14日因精神分裂症至嘉義榮民醫
    院住院治療，至92年8月3日辦理出院，發病症狀為幻聽、被
    害妄想、易怒、酗酒及暴力行為等，至出院前，乙○○精神
    狀況有進步，辨別能力良好，發病症狀緩解等情，有嘉義榮
    民醫院95年6月20日嘉醫行字第0950003481號函文1份在卷可
    參。是被告丙○○於92年8月12日辦理系爭小客車過戶時，
    乙○○業已自嘉義榮民醫院出院，故乙○○於檢察官面前及
    原審準備程序中陳稱車輛更名過戶登記時，其在嘉義榮民醫
    院住院等語，自與事實不符，所稱已不實在。再參諸96年3
    月13日本院前審審理時，被告甲○○供稱乙○○約於五、六
    年前曾放火燒家，第四台曾播出新聞等語。審判長對於告訴
    人乙○○以證人身分進行交互詰問，以放火之事詰問乙○○
    為何放火？乙○○答稱: 「我是被人作法附身，失去理智」
    ；審判長再問: 「現在有無人附身在你身上? 」，乙○○答
    稱: 「現在也是有」（參見本院前審卷67頁）足證告訴人乙○○之精神狀態異於常人，故其所稱未曾同意甲○○將其所
    有之相關證件交付於被告丙○○辦理汽車過戶乙事，是否與
    事實相符，尚有可疑。
(二)、乙○○於94年6月21日寄發存證信函與雲林監理站，其內容
    記載「本人乙○○接到和億汽車公司雲林縣北港鎮○○路33
    7號寄發YN-4363車輛檢驗通知書，因本人未曾購買任何車輛
    ，且該車也冒用本人殘障免稅，今陳情監理所調查該車是何
    人冒名購買。且該車爾後違規及稅單與本人無關，本人無須
    繳付，並請註銷該車為本人所有一事...... 」，有該存證
    信函1份附卷可稽。經查被告丙○○於92年8月12日即將該小
    客車辦理過戶於乙○○名下，而受監理機關代檢汽車之和億
    汽車有限公司係依據行車執照車主之地址（即乙○○戶籍地
    址）寄送驗車之通知，有和億汽車有限公司函乙紙附本院卷
    （第72頁）足憑，故何以乙○○於92、93年間均未曾提出異
    議？遲至94年6月始行提出異議，凡此，均與常情相違，足
    以推見乙○○對於前揭系爭小客車借名登記至伊名下之事實
    係經其同意。
(三)、被告丙○○供稱其交付10,000元與甲○○，委託甲○○將其
    中5,000元交與乙○○，作為車輛過戶之代價。證人甲○○
    於本院前審審理時亦證稱確實收到丙○○交付之10,000元，
    及將乙○○之國民身分證、殘障手冊等證件交予被告丙○○
    。故被告丙○○交付10,000元與甲○○，亦足顯示被告丙○○已確認乙○○同意車輛借名登記，否則其又何能取得乙○○之國民身分證、殘障手冊等證件。茍如甲○○所證，被告
    丙○○知悉乙○○未同意登記，則被告丙○○又何必給付一
    萬元之報酬。
(四)、綜上所述，證人乙○○於警詢、檢察官面前及原審審理時之
    證述，及證人甲○○於原審審理時之證述，有前開諸多瑕疵
    ，且與常情相悖。證人甲○○於原審審理時，極可能係因未
    依約全部一萬元交與乙○○，告訴人乙○○始提出告訴，並
    為上開證述，是故證人甲○○、乙○○之證述，均難採信。
    被告丙○○辯稱乙○○同意將系爭小客車更名登記至其名下
    等語，應屬真實。
(五)、乙○○既已同意丙○○使用其國民身分證、殘障手冊辦理車
    輛過戶登記手續，其雖未一併交付印章與丙○○，然於汽（
    機）車過戶登記書及公路監理業務通信地址申請書上蓋印「
    乙○○」之印文，自亦包含在其同意範圍之內，故被告甲○○自行刻造乙○○印章交與被告丙○○使用，自不構成偽造
    印章及偽造印文罪。
(六)、本案既已判定系爭小客車登記於乙○○名下，乃出自乙○○
    本人同意，則車輛之更名登記，自始即屬真實之事項，其間
    亦未涉及通謀虛偽意思表示，而有無效之私權易動，本案借
    名登記，自與刑法第214條所規定之明知為不實之事項，而
    使公務員登載於職務上所掌之公文書之構成要件不符。至被
    告丙○○於汽車過戶登記後，再持相關證件至稅捐機關辦理
    身心障礙免除牌照稅，嗣經審核後准予免除牌照稅，乃另一
    行為，自非起訴效力所及。
(七)、綜上各節相互參酌，檢察官所提出之證據，或其指出證明之
    方法，未能使本院之心證達到確信其為真實之程度，就被告
    丙○○、甲○○是否涉犯刑法第216條、第210條行使偽造私
    文書罪及同法第214條使公務員登載不實公文書罪，仍有合
    理懷疑之存在，揆諸前揭法條及判例意旨，應為被告丙○○
    、甲○○無罪判決之諭知。
七、又公訴檢察官於原審論告時主張被告丙○○、甲○○另涉犯
    稅捐稽徵法第41條逃漏稅捐罪。然而檢察官聲請簡易判決處
    刑書之犯罪事實欄，僅稱被告丙○○為「節省」其所有車牌
    號碼YN-4363號自小客車（以下簡稱系爭小客車）之相關稅
    賦，並未記載被告丙○○逃漏稅捐之犯罪事實，公訴檢察官
    於歷次準備程序及原審審理時陳述起訴要旨，仍陳述如聲請
    簡易判決處刑書所載之犯罪事實，如公訴檢察官認被告有逃
    漏稅捐之犯行而提起公訴，自應就關於被告丙○○有無申請
    減免稅捐？何時申請？減免何種何年度稅捐？減免之稅額若
    干？等構成要件事實敘明於起訴書，然以上各項，均付之闕
    如。又查過戶登記後並不當然減免稅捐，被告向監理所申請
    過戶登記完成後，仍須另行檢具相關證件向稅捐機關提出申
    請經審核准許後始得減免牌照稅，是故過戶登記與申請減免
    牌照稅分別且不同時間向兩個不同機關申請，係兩件完全不
    同之程序之兩行為，且檢具相關證件向稅捐機關提出申請減
    免牌照稅，稅捐機關須予審核相關證件是否符合規定，始予
    准許，與刑法第214條之構成要件亦有不符，從而被告另行
    向稅捐機關申請身心障礙免除牌照稅縱有涉嫌逃漏稅捐，要
    難謂與起訴偽造文書部分有裁判上一罪關係，況且檢察官對
    被告向稅捐機關「申請減免稅捐」部分之行為起訴書亦無片
    語隻字提及，故自難謂係檢察官起訴較為簡略而已，檢察官
    上訴理由及發回要旨認被告「逃漏稅捐部分」為起訴效力所
    及，實有誤會。此外，被告丙○○、甲○○前開被訴偽造文
    書等犯行，業據判決無罪，故被告丙○○、甲○○縱另有涉
    犯逃漏稅捐部分之犯罪事實，亦與聲請簡易判決處刑之犯罪
    事實，無裁判上一罪之關係。從而，被告丙○○涉嫌違反稅
    捐稽徵法之相關犯罪事實，非起訴效力所及，並非原審審理
    之範圍，原審無庸予以審酌，應無不當。
八、原判決以無積極證據足資證明被告犯有刑法第216條、第210
    條行使偽造私文書罪嫌，及同法第214條之使公務員登載不
    實公文書罪，而為無罪之諭知。本院經核原判決認事用法，
    並無違誤。公訴人上訴意旨，指摘原判決諭知被告二人無罪
    為不當，並謂被告二人將上開不實事項向雲林縣稅捐稽徵處
    申請免除自92年9月18日起至93年8月31日止之牌照稅，導致
    稅捐機關稅捐核課之正確性，及乙○○遭課徵自93年9月1日
    起至94年11月22日止之牌照稅共13773元之事實，未予審理
    ，故其請求撤銷改判云云。依上所述，公訴人上訴為無理由
    ，應予駁回。
據上論結，應依刑事訴訟法第368條，判決如主文。
本案經檢察官謝錫和到庭執行職務。
中    華    民    國    97    年    4     月    29    日
                    刑事第三庭  審判長法  官    陳義仲
                                      法  官    蘇清水
                                      法  官    宋明蒼
以上正本證明與原本無異。
檢察官如不服本判決，應於收受本判決後十日內向本院提出上訴
書狀。其未敘述上訴理由者並得於提起上訴後十日內向本院補提
理由書狀（均須按他造當事人之人數附繕本）「切勿逕送上級法
院」。
                                      書記官    翁心欣
中    華    民    國    97    年    4     月    29    日


司法院資訊處製作；財團法人民間司法改革基金會備份。
